臺灣板橋地方法院民事判決　　　　　　　93年度訴字第1265號
原　　　告　思立國際股份有限公司
法定代理人　庚○○
訴訟代理人　辛○○
　　　　　　壬○○
　　　　　　乙○○
被　　　告　癸○○
　　　　　　子○○
　　　　　　甲○○
　　　　　　丁○○
　　　　　　己○○
　　　　　　丙○○
　　　　　　戊○○
上列當事人間請求返還溢領獎金事件，經本院於民國93年12月30
日言詞辯論終結，判決如下：
    主  文
被告癸○○應給付原告新台幣貳萬玖仟伍佰柒拾壹元，及自民國
九十三年八月十日起至清償日止，按年息百分之五計算之利息。
被告子○○應給付原告新台幣參萬肆仟陸佰玖拾參元，及自民國
九十二年九月八日起至清償日止，按年息百分之五計算之利息。
被告甲○○應給付原告新台幣玖萬柒仟零柒拾捌元，及自民國九
十三年八月十日起至清償日止，按年息百分之五計算之利息。
被告丁○○應給付原告新台幣壹萬零柒佰陸拾元，及自民國九十
三年八月八日起至清償日止，按年息百分之五計算之利息。
被告己○○應給付原告新台幣參萬捌仟柒佰參拾陸元，及自民國
九十三年八月八日起至清償日止，按年息百分之五計算之利息。
被告丙○○應給付原告新台幣捌萬捌仟陸佰貳拾伍元，及自民國
九十三年八月十日起至清償日止，按年息百分之五計算之利息。
被告戊○○應給付原告新台幣貳萬玖仟參佰伍拾柒元，及自民國
九十二年九月八日起至清償日止，按年息百分之五計算之利息。
訴訟費用由被告賴俊雄、子○○、己○○、戊○○各負擔百分之
十，被告甲○○負擔百分之三十，被告丁○○負擔百分之五，餘
由被告丙○○負擔。
本判決第一至七項得假執行。
    事  實
甲、原告方面：
壹、聲明：如主文第1 至7 項所示。
貳、陳述：
一、緣原告為一多層次傳銷公司，現已變更登記為「思立國際股
    份有限公司」，被告為原告公司之多層次傳銷之傳銷商，合
    先敘明。
二、查被告與原告公司簽訂多層次經銷契約後，成為原告公司之
    經銷商，依據原告公司之多層次傳銷獎金制度、營業規章…
    等規定，被告或被告組織下線經銷商向原告公司辦理出貨後
    ，原告依據多傳層傳銷獎金制度就該筆出貨數量依據傳銷獎
    金比例發放獎金或佣金於被告，然被告或被告之組織下線經
    銷商有辦理退貨者，被告應將先前已向原告公司領取之佣金
    或獎金，依據該退貨經銷商之退貨數量及先前發放組織上線
    即被告之獎金，就其退貨數量依獎金之比例返還予原告公司
    。唯被告現已與原告公司解除或終止多傳次傳銷之經銷合約
    ，且依據原告公司之「經銷商退貨申請書」及公平交易委員
    會公研釋字第六號解釋意旨，被告應返還積欠之溢領獎金於
    原告公司，然至今被告之組織下線經銷商已辦理退貨，但被
    告並未將先前已領取之獎金或佣金返還原告公司，此顯與「
    經銷商退貨申請書」及公平交易委員會公研釋字第六號解釋
    不符。
三、再查，今原告公司依上開規定及解釋，已將被告之組織下線
    申請退貨之商品依約辦理退貨退款，但被告並未將應退還原
    告公司之獎金或佣金返還，經原告公司屢次催討仍拒絕將被
    告或被告之組織下線經銷商就退貨部分已領取之獎金或佣金
    返還於原告公司，顯見被告毫無返還溢領獎金之誠意，為此
    ，實有起訴訴追其履行之必要。
四、末查，原告公司就上開被告積欠之溢領獎金金額未清償或返
    還，實乃構成民法第179 條之不當得利之規定或回復原狀之
    義務，爰依民事訴訟法第53條第3 款、第20條及第22條之規
    定並基於同種類而本於事實上及法律上同種類之原因對被告
    等人提起共同訴訟。
五、原告公司陳述被告等人應返還積欠之溢領獎金或佣金，乃依
    據雙方所簽訂之經銷契約及民法第179 條不當得利之規定，
    然依據雙方簽立之經銷契約內容所載，被告有遵守原告公司
    業務制度、管理辦法、營業守則、政府法令及修正後之政府
    法令、市場結構調整及修正後之市場結構調整…等規定，唯
    多層次傳銷事業之主管機關為行政院公平交易委員會，依公
    平會之公研釋字第六號解釋意旨，被告組織下線經銷商（退
    貨當事人）退貨後，其已發放予上線之獎金，不得由該退貨
    當事人之退貨款中直接扣除，應向退貨當事人之上線追回，
    換言之，退貨當事人退貨後，原告公司即得請求退貨當事人
    之組織上線即被告返還獎金或佣金，且雙方簽立之經銷契約
    中亦約定被告應遵守政府法令，因此，原告公司依法或依契
    約約定向被告起訴請求返還獎金純屬合理合法。
六、被告於鈞院定期審理之庭期中當庭陳述種情事予以抗辯，尚
    與本案請求之原因事實無涉，其身份為原告公司之經銷商，
    並非與原告公司有任何僱傭關係存在，原告公司依契約或法
    令請求被告返還獎金亦符合規定。
七、依據行政院公平交易委員會公研釋字第6 號解釋意旨，謂參
    加人（退貨經銷商）退貨時所扣除之獎金或報酬，應僅限扣
    除退貨當事人所獲得之部分，至於其餘各相關之參加人（組
    織上線即被告）因該筆進貨所已獲取之獎金或報酬，則應分
    別向各該相關參加人（組織上線即被告）追回，而不得全數
    由當事人（退貨經銷商）所退商品之價金中扣除，由此解釋
    足資證明原告公司得向退貨當事人之組織上線經銷商即被告
    等，追回辦理退貨經銷商就其向原告公司辦理退貨部分，且
    已發放予被告之獎金金額，其解釋意旨乃除避免對退貨經銷
    商之不公外，更避免組織上線經銷商唆使其組織下線經銷商
    於辦理進貨而領取組織上線應領取之各項獎金或佣金後，再
    由其組織下線行辦理全額退貨之程序後取回退貨款項，而引
    發向多層次傳銷事業詐領獎金或佣金之道德危機。
八、被告子○○、甲○○、丙○○、戊○○於93年9 月23日庭期
    當庭提及之民事答辯書狀，原告公司說明如下：
（一）被告宣稱原告公司之產品在台灣鶯歌製造，非法國進口，
      且經台北市刑警大隊查獲，關於此點，原告公司可提出進
      口報單證明本公司之產品皆由法國進口。該案目前仍在偵
      查中，經二年之偵查仍未起訴，故本公司是否有違反誠信
      原則以欺騙及故意隱瞞事實誤導被告，依無罪推定原則之
      精神，被告之指稱並非真實，且該抗辯與原告公司之請求
      溢領獎金返還無關。
（二）被告所附卷之光碟，並未註明該光碟來源及出處，且被告
      等人並未於書狀中指明其欲證明之事項，僅只就原告公司
      之負責人尚在審理中之案件著墨，且其所言，皆與原告公
      司起訴請求之事實無關，原告公司依契約或法令請求被告
      返還獎金亦符合規定。
（三）被告所稱退貨之經銷商被原告公司扣除退貨金額9 折至7
      折之部分，依原告公司營業規章之規定，自出貨日起逾6
      個月但未滿9 個月者，應扣除商品之市場價值減損百之20
      ，已逾9 個月但未滿1 年者，應扣除價值減損百分之30，
      已逾1 年但未滿18個月者，應扣除價值減損百分之40，已
      逾18個月但未滿2 年者，應扣除價值減損百分之50，自出
      貨日已逾2 年以上者，應扣除價值減損百分之55，此條款
      乃明文規定於營業規章經銷商退出及退貨辦法上，非原告
      公司任意扣除所致。
（四）被告所指稱原告公司終止被告之經銷權，於營業規章有明
      文規定：
　Ａ、經銷商之經銷權有效期間，自加入日期起算為期1 年。
　Ｂ、經銷商應以繳交公司規定之年費續約。
　Ｃ、經銷權有效期屆滿時，公司將由經銷商當月份佣金自動轉
      扣年費；倘逾半年均無佣金可供扣繳，且亦未自行前往公
      司繳納者，即視為本人不同意續約，思立公司將逕行取消
      經銷權並且不另行通知。營業規章中明載如上之文字，實
      非如被告所謂任意終止經銷契約之行為。
（五）被告所列表載明其所持有原告公司之存貨，不應作為其財
      務損害之計算基礎，其存貨如因無法經營及銷售不易，可
      依照公平交易法第23條之1 、第23條之2 及營業規章之規
      定辦理退貨，但如因其係未繳交年費致經銷權終止，因而
      無法辦理退貨，非可歸責於原告公司，亦不應作為財務損
      害之因由及計算基礎。
（六）被告所稱之事業說明會（下稱OPP）， 其形式係原告公司
      出借場地，由高聘階之經銷商與眾多經銷商分享其經驗，
      並非由原告公司之員工對經銷商進行遊說。
（七）縱上所述，倘原告公司如被告等所言販賣假貨，原告公司
      如何能繼續經營且經銷商人數有16萬之多，故謹依民事訴
      訟法規定，於所定之期日提出準備書狀並寄送各該被告。
      為此，請判決如訴之聲明，以維公允。
參、證據：提出營利事業登記證、公平交易委員會公報、被告加
    入契約、溢領獎金綜合明細表、被告組織下線經銷商出貨單
    據、核發被告獎金獎金明細表及匯款證明、被告組織下線經
    銷商退貨單據及催告返還存證信函、原告公司進口報單及營
    業規章（有關經銷商退出、退貨辦法及續約辦法節本）等件
    為證。
乙、被告方面：
壹、被告癸○○、丁○○、己○○部分：
    均未於言詞辯論期日到場，亦未提出準備書狀作何聲明或陳
    述。
貳、被告子○○、甲○○、丙○○、戊○○部分：
一、聲明：原告之訴駁回。
二、陳述：
（一）被告皆為原告公司之經銷商，參加雅歌丹傳銷事業之原因
      ，係因薰香精油空氣市場之大且產品源自於法國所吸引。
      而今被告傘下組織退貨原因，係因原告公司聲稱其所提供
      之產品皆於法國自設工廠，並秉持產銷合一永續經營之理
      念，及標榜絕無水貨以求售價穩定，並比地攤販售之精油
      及其他同行販售精油之直銷公司更具競爭力。然於91年9
      月，地下工廠分裝精油之光碟曝光，造成經銷商大量退貨
      ，同年10月經台北市刑警大隊查獲，原告公司產品係於台
      北縣鶯歌鎮地下工廠製造，同時間經營者及消費者於報上
      及媒體看見原告公司黃姓負責人因背信、詐欺及違反商標
      法被收押禁見，同時媒體又揭露黃姓負責人曾有偽造文書
      前科，更造成各經銷商之恐慌，長久之事業耕耘，可說毀
      於一旦，此因應該歸咎於原告公司。
（二）原告公司聲稱鶯歌工廠所從事之稀釋精油濃度及分裝作業
      ，業經由法國製造商授權，然被告身為原告之經銷商，若
      原告公司真已獲法國授權於台灣製造之情事，應於事前主
      動告知各經銷商，然而被告及傘下組織卻是於原告公司地
      下工廠光碟曝光而商品被查獲查扣，並於媒體踢爆後才知
      情，原告公司難道無違反誠信原則在先，以及欺騙、故意
      隱瞞經銷商之事實嗎？
（三）原告公司於事業說明會（簡稱OPP）上 ，聲稱其產品皆為
      全自動化流程製造，但所見之地下工廠光碟之內容卻與事
      實不符。若其地下工廠為法國授權，該地下工廠可有符合
      所稱ISO 9002及ISO 14001 之認證，其所生產之產品是否
      經經濟部標準檢驗局檢驗合格，吸入人體是否會致命呢？
（四）原告公司於OPP 上利用各種方式，說明其產品皆自法國原
      裝進口，同時鼓勵經營者一次切貨30萬元，造成有意經營
      者大量囤貨。而在取得被告等人及傘下組織之信任後，方
      於臺灣製造，使被告等人一直相信原告公司產品來源自於
      法國，而繼續用心招攬新經銷商同時販售該公司之產品，
      但這些新招攬之經銷商或產品販售之對象，大部分是被告
      等人之親朋好友。經媒體踢爆地下工廠之事後，導致經銷
      商大量退貨，然而貨退了，退貨之經銷商卻又被原告公司
      給予扣除退貨金額9 折至7 折不等之手續費後，才拿到退
      貨款項。結果被告卻成為這些親朋好友所唾棄責備的對象
      ，被告之信用及人格已被原告公司踐踏得蕩然無存，這是
      被告損害之一。
（五）被告因相信原告公司之說詞，而加入雅哥丹產品經銷行列
      ，同時自費參加原告公司所舉辦之各項專業課程，此其間
      由課程所提供之訊息，原告公司仍續標榜產品來源自於法
      國，故更傾力推廣經營。但於媒體揭露實情後，方知所囤
      之貨卻是有瑕疵來源不明之貨品，造成已銷售出之貨被使
      用者退貨，貨款收不到，還沒理由向客戶據以力爭。而今
      被告中有人欲將剩餘之貨退還原告公司時，卻被原告公司
      告知，被告已與原告公司解除終止經銷合約，而不接受被
      告退貨。原告公司以被告未繳年費500 元為由，終止被告
      之經銷權，原告公司之作為與土匪行徑有何差異？導致被
      告所擁有之貨品，賣也賣不掉，退也不能退，這些資金之
      損失是被告損害之二。
（六）被告於90年至91年間從事直銷活動，後因原告公司之惡劣
      行徑導致被告不僅財物上造成損失，精神上更因遭受來自
      親朋好友之壓力，而導致被告中有人患上憂鬱症之傾向，
      身心方面所受的摧殘已不是數字所能估算。如今原告公司
      還對全省各地經銷商大興訴訟，如果原告公司當初能秉持
      誠信原則，至今所有的經銷商仍努力積極在為原告公司招
      攬業務中，原告公司是否該檢討自身的行徑已造成多少社
      會問題了呢？小小社會小百姓，遭財力雄厚之奸商傷害，
      請判決公正合理，而符法治。
（七）就原告所提出之民事準備書（二）狀 ，被告說明如下：
  Ａ、被告之下線經銷商退貨原因，是因原告公司之產品來路不
      明，各下線經銷商顧不得退貨所造成價值減損，仍引發恐
      慌性退貨，導致今日被告返還溢領獎金之訟累。此並非因
      被告上線經銷商經營不用心，更無違背道德良心唆使下線
      辦理退貨詐領獎金之事，乃全係因原告公司違反誠信原則
      在先所致。
  Ｂ、原告聲稱地下工廠案仍在偵查中，並未起訴，實則並非未
      起訴，而是未審理結束。在法律上如此，在人性上亦如此
      ，消息會引發人性恐慌，經營者擔心損失慘重而退貨。
  Ｃ、原告公司原在台灣計有十處發貨站，目前已知台南、花蓮
      、斗六．．．等分公司皆已關閉。足見地下工廠所產生影
      響之巨。而經銷商人數達16萬之多，是90年度全盛時期的
      會員人數，並非現在的會員人數。而原告公司之事業說明
      會，VCD 是由原告公司製作及主辦，講師是公司挑選、訓
      練出來的，且講師亦不知產品係在台分裝。若依原告所述
      ，原告公司只負責出借場地，那在原告公司內所從事一切
      非法招攬經銷之行為，原告公司能坐視不管，且把責任推
      得一乾二淨嗎？
（八）原告公司自稱鶯歌工廠係從事稀釋精油及分裝作業，但在
      原告公司所提供之產品上及所有印製精美之DM上皆標明產
      品MADE IN FRANCE，從無「鶯歌」等字樣在上頭，此明顯
      違反公平交易法第21條對於商品之原產地、製造者、製造
      地、加工者、加工地等虛偽不實或引人錯誤之表示或表徵
      之禁止。
（九）依公平交易法第30條及第31條原告公司明顯已違反公平交
      易法之規定，並侵害被告等人之權益，被告等人之損失已
      認賠不追訴，原告公司竟還興訟追討獎金。
三、證據：提出原告思立公司事業簡介、原告思立公司鶯歌地下
    工廠分裝精油VCD 、剪報資料、原告思立公司招商說明會VC
    D 、原告思立公司組訓部所舉辦之MCC 課程產品專業篇資料
    、指證VCD 及損失明細表等件為證。
    理  由
一、程序方面：
    本件被告癸○○、丁○○、己○○均未於言詞辯論期日到場
    ，核無民事訴訟法第386 條各款所列情形，爰依原告聲請，
    由其一造辯論而為判決。
二、實體方面：
（一）原告起訴主張：其為多層次傳銷公司，被告原為其之傳銷
      商，依兩造之約定，若被告所銷售之貨物有辦理退貨者，
      被告應將先前向其領取之獎金退還，而被告之下線有退貨
      情事，被告現又皆與其解除或終止經銷合約，惟迄未依約
      將其等於擔任原告傳銷商時，已領取而應退還之如主文第
      1 至7 項所示金額之獎金退還予原告，爰依兩造所訂之契
      約及民法第179 條之規定，請求被告返還應退還原告之獎
      金及法定遲延利息等情；被告子○○、甲○○、丙○○、
      戊○○則以：原告公司聲稱其所提供之產品皆於法國自設
      工廠，然於91年9 月，地下工廠分裝精油之光碟曝光，造
      成經銷商大量退貨，同年10月經台北市刑警大隊查獲，原
      告公司產品係於台北縣鶯歌鎮地下工廠製造，顯原告公司
      違反誠信原則在先，被告為原告經銷商，因此遭人唾棄責
      備，信用及人格已被原告公司踐踏蕩然無存而受損害；並
      因受客戶退貨，無法收取貨款，存貨亦不能售出或退還，
      造成資金之損失；被告之損失已認賠不追訴，原告公司竟
      還興訟追討獎金，實無理由等語置辯。
（二）原告主張其為多層次傳銷公司，被告原均為該公司之傳銷
      商，因其等於擔任原告傳銷商之時，其下線有退貨情事之
      事實，業據提出與其所述相符之契約書、溢領獎金綜合明
      細表、被告組織下線經銷商出貨單據、核發被告獎金明細
      表及匯款證明、被告組織下線經銷商退貨單據等件為證，
      經核與其所述相符，已堪憑信。
（三）按經銷商依約定終止契約後30日內，原告應以經銷商原購
      價格百分之90買回經銷商所持有之商品，但得扣除已因該
      項交易而對經銷商給付之獎金或報酬，兩造上述所訂之經
      銷商退貨申請書中載有明文。查被告之下線退貨，被告就
      退貨部分所領得之獎金分別如主文第1 至7 項所示，既為
      被告所不爭執，揆諸前揭說明，原告自得請求被告返還。
      雖被告子○○、甲○○、丙○○、戊○○抗辯原告謊稱產
      品皆於法國自設工廠生產，惟實際係在鶯歌地下工廠分裝
      精油，造成經銷商大量退貨，使被告遭人唾棄責備，信用
      及人格受損害，並因退貨及存貨造成資金之損失云云，然
      所辯事實為原告否認，依被告子○○等4 人提出之原告思
      立公司事業簡介、原告思立公司鶯歌地下工廠分裝精油VC
      D 、剪報資料、原告思立公司招商說明會VCD 、原告思立
      公司組訓部所舉辦之MCC 課程產品專業篇資料、指證VCD
      及損失明細表，皆尚無證明原告確有以地下工廠生產產品
      謊稱法國生產而銷售情事，並因該情事致被告4 人人格、
      信用、資金受損，及實際受損情形等事實，是渠等執此拒
      絕返還獎金，已無理由，況渠等縱有如所辯之損失，亦未
      於訴訟程序中具體主張以其損害賠償債權與原告返還獎金
      債權為抵銷（註：該損害賠償債權，因未經被告具體主張
      抵銷，自非本件判決既判力效力所及，被告仍得於充分蒐
      證後，另訴主張之），所辯即與原告請求返還獎金無涉，
      自無理由。再被告癸○○、丁○○、己○○均已於相當時
      期受合法之通知，而於言詞辯論期日不到場，亦未提出準
      備書狀爭執，依民事訴訟法第280 條第3 項前段規定，視
      同自認。又兩造間之經銷合約現雖已期滿終止，然被告下
      線之退貨既發生於兩造經銷契約期限內，原告自得據以請
      求被告依約定返還溢領之獎金。
（四）從而，原告依兩造經銷契約關係，請求（一）被告癸○○
      給付2 萬9,571 元，及自起訴狀送達翌日即93年8 月10日
      起至清償日止，按年息百分之5 計算之利息；（二）被告
      子○○給付3 萬4,693 元，及自受催告期滿翌日即92年9
      月8 日起至清償日止，按年息百分之5 計算之利息；（三
      ）被告甲○○給付9 萬7,078 元，及自起訴狀送達翌日即
      93年8 月10日起至清償日止，按年息百分之5 計算之利息
      ；（四）被告丁○○給付1 萬0,760 元，及自起訴狀送達
      翌日即93年8 月8 日起至清償日止，按年息百分之5 計算
      之利息；（五）被告己○○給付3 萬8,736 元，及自起訴
      狀送達翌日即93年8 月8 日起至清償日止，按年息百分之
      5 計算之利息；（六）被告丙○○給付8 萬8,625 元，及
      自起訴狀送達翌日即93年8 月10日起至清償日止，按年息
      百分之5 計算之利息；（七）被告戊○○給付2 萬9,357
      元，及自受催告期滿翌日即92年9 月8 日起至清償日止，
      按年息百分之5 計算之利息；為有理由，應予准許。
（五）原告依兩造間之經銷契約請求既有理由，已如前述，其另
      依民法第179 條之規定請求被告返還溢領獎金部分即毋庸
      再予審酌，又本件事證已臻明確，兩造其餘主張陳述及所
      提之證據，均毋庸逐一論斷，附此敘明。
（六）本判決第1 至7 項所命被告各該給付之金額均未逾50萬元
      ，爰依職權宣告假執行。
據上論結，本件原告之訴為有理由，依民事訴訟法第385 條第1
項前段、第78條、第389 條第1 項第5 款，判決如主文。
中　　華　　民　　國　　94　　年　　1 　　月　　13　　日
                  民事第二庭    法　官　連士綱
以上正本，係照原本作成。
如對本判決上訴，須於判決送達後20日內向本院提出上訴狀
中　　華　　民　　國　　94　　年　　1 　　月　　19　　日
                                書記官　李宏明
